【裁判字號】    99,易,848
【裁判日期】    990623
【裁判案由】    重利
【裁判全文】
臺灣高雄地方法院刑事判決               99年度易字第848號
公  訴  人  臺灣高雄地方法院檢察署檢察官
被      告  甲○○
上列被告因重利案件，經檢察官提起公訴（99年度偵字第4178號
），因被告就被訴事實為有罪之陳述，經本院裁定依簡式審判程
序審理，判決如下：
    主  文
甲○○犯重利罪，共貳罪，各處拘役參拾日，如易科罰金，均以
新臺幣壹仟元折算壹日。應執行拘役伍拾日，如易科罰金，以新
臺幣壹仟元折算壹日；緩刑參年，緩刑期間付保護管束，並接受
法治教育參場次。
    事  實
一、甲○○基於牟取重利之犯意，於民國96年4 月25日某時，在
    高雄市○○區○○街與喜峰街口，趁丙○○經濟窘困需款孔
    急之急迫情形，貸予丙○○新臺幣（下同）1 萬元，雙方約
    定每日繳交本金及利息共1 千元，月息約20％（換算成年息
    約240 ％），並要求借款人丙○○提供國民身分證影本，且
    需簽發票面金額為1 萬元之本票1 紙供擔保；丙○○取得借
    款後，即於翌日起按日繳納利息2 次共計2 千元，甲○○因
    此取得與原本顯不相當之重利；復另行起意，基於牟取重利
    之犯意，於98年4 月間，在高雄市新興區○○○路與自立二
    路口，趁乙○○經濟窘困需款孔急之急迫情形，貸予2 萬元
    ，雙方約定每月利息1 千元，月息約5 ％（換算成年息約60
    ％），並要求借款人乙○○簽發票面金額為2 萬元之本票1
    紙供擔保；乙○○取得借款後，即按月繳納利息1 次共1 千
    元，甲○○因此取得與原本顯不相當之重利。嗣於98年12月
    11日11時許，經警持本院所核發之搜索票，前往高雄市○○
    區○○街119 號甲○○住處搜索時，扣得丙○○簽具之本票
    及身分證影本等物，而查悉上情。
二、案經高雄市政府警察局新興分局報請臺灣高雄地方法院檢察
    署檢察官偵查起訴。
    理  由
一、本件被告甲○○（下稱被告）所犯係死刑、無期徒刑、最輕
    本刑為3 年以上有期徒刑以外之罪，其於準備程序中就被訴
    事實為有罪之陳述，經本院告知簡式審判程序之旨，並聽取
    檢察官及被告意見，本院裁定改以簡式審判程序進行本案之
    審理；又本件卷內之人證、物證、書證等證據，依刑事訴訟
    法第273 條之2 規定，不受同法第159 條第1 項關於傳聞法
    則規定之限制，依法均有證據能力，合先敘明。
二、前揭分別貸予金錢而收取顯不相當重利之犯罪事實，業據被
    告於本院審理中坦承不諱，並於本院審理時供明：我借錢均
    未預扣利息，借款人丙○○有（於翌日起）按日給付利息2
    次，共2 千元，借款人乙○○生有按月給付利息1 次1 千元
    等語（本院卷第12頁），核與證人即借款人丙○○於警詢時
    證稱：我前曾經由朋友介紹「阿安」男子，約於96年4 月25
    日，在高雄市○○區○○街與喜峰街口向綽號「阿安」男子
    借款1 萬元，並簽立金額1 萬元之商業本票，每天繳交本金
    及利息1 千元，月息約20分利計息，警方查扣金額1 萬元之
    商業本票，是我所簽立沒錯，借貸金錢要簽寫商業本票及提
    供身分證影本作抵押，只借1 次，目前已還清；我因有困難
    、急需用錢，不知道利息如此的高才會向他借貸；警方提供
    指認犯嫌甲○○相片之人就是綽號「阿安」男子等語（警卷
    第4 至6 頁）；證人即借款人乙○○於警詢時證稱：我前曾
    經由朋友介紹向綽號「阿安」男子跟會，約於98年7 月間，
    在高雄市新興區○○○路與自立二路口向綽號「阿安」男子
    借款2 萬元，並簽立金額2 萬元之商業本票，每月利息1 千
    元，月息約5 分利計息，我借貸金錢要簽寫商業本票作抵押
    ，共借過1 次，目前已還清；我因有困難、急需用錢，不知
    道利息如此的高才會向他借貸；警方提供指認之被告相片就
    是綽號「阿安」男子等語內容均相符（警卷第7 至9 頁），
    並有借款人丙○○所簽發之金額1 萬元本票及身分證影本等
    物在卷可稽（警卷第34頁），足認被告之自白與事實相符，
    洵堪採信，從而，本件事證明確，被告所為前揭犯行，洵堪
    認定，應依法論科。
三、論罪科刑：
  (一)核被告前揭2 次所為，均係犯刑法第344 條之重利罪，該罪
    之構成要件不能認為具有營業性，而得以涵括反覆實施之多
    次重利行為。故被告前後2 次犯行間，時地不同，相距達兩
    年之久，堪認犯意各別，行為互殊，應予分論併罰。爰審酌
    被告以收取重利之犯意借款予被害人丙○○、乙○○，乘人
    危急恐需之際，盤剝重利，壓榨被害人，所為實不足取，惟
    念及被告犯後於本院審理時坦認犯行，且本案借款人雖有急
    迫之情，然仍係出於其之自由意願借款納息，被告本身獲益
    不多，又取得被害人丙○○、乙○○之宥恕（本院卷第30、
    32、33頁背面），堪認有悛悔之意，並斟酌本件犯罪之手段
    、被告智識程度為國中畢業、犯罪所生之損害等一切情狀，
    均量處拘役30日，並定其應執行刑拘役50日及均諭知得易科
    罰金之折算標準。至扣案扣案借款人丙○○供擔保用之本票
    與身分證影本等借貸相關文件（警卷第30頁），均僅供作清
    償借款本息擔保之用，如借款人嗣後清償借款本息，被告仍
    須將該等物品返還於該借款人，自難認係被告因犯罪所得之
    物，當無從歸屬為被告所有（最高法院92年度台上字第2923
    號判決意旨參照），爰不另為沒收之諭知，併予敘明。
  (二)復以被告前因故意犯罪受有期徒刑以上刑之宣告，執行完畢
    或赦免後，5 年以內未曾因故意犯罪受有期徒刑以上刑之宣
    告，有臺灣高等法院被告前案紀錄表可參（本院卷第4 、5
    頁），並念其犯後承認錯誤，頗有悔意，且其取得被害人丙○○、乙○○之原諒，業如前述等情，其因一時失慮而觸刑
    典，斟酌再三，認若遽令其短期（拘役50日）身限囹圄，恐
    有難收預防教化之顧慮，尚非合宜，而認其經此偵審程序及
    刑之宣告，應明瞭其違法行為後果之嚴重性，當知所警惕，
    本院認所宣告之刑以暫不執行為適當，爰併諭知緩刑3 年，
    又再審酌被告因守法觀念薄弱而觸法，為確保其能記取教訓
    並建立尊重法治之正確觀念，使被告革除其不正心態，認有
    加強對其追蹤、考核及輔導之必要，本院認除前開緩刑宣告
    外，另有課予被告預防再犯所為必要命令宣告之必要，爰併
    予諭知被告依刑法第74條第2 項第8 款規定，命被告應受法
    治教育3 場次，以使被告保有正確法律觀念。又因本院對被
    告為刑法74條第2 項第8 款預防再犯所為必要命令之宣告，
    是併依刑法第93條第1 項第2 款之規定，諭知於緩刑期間付
    保護管束，以輔導向善，以啟自新，併勵來茲。
據上論斷，應依刑事訴訟法第273 條之1 、第299 條第1 項前段
、刑法第344 條、第41條第1 項前段、第51條第6 款、第74條第
1 項第2 款、第2 項第8 款、第93條第1 項，刑法施行法第1 條
之1 第1 項、第2 項，判決如主文。
本案經檢察官丁○○到庭執行職務。
中    華    民    國    99    年    6     月    23    日
                  刑事第八庭  法  官  林建鼎
以上正本證明與原本無異。
如不服本判決應於收受判決後10日內向本院提出上訴書狀，並應
敘述具體理由。其未敘述上訴理由者，應於上訴期間屆滿後20日
內向本院補提理由書(均須按他造當事人之人數附繕本)「切勿逕
送上級法院」。
被害人如對於本判決不服者，應具備理由請求檢察官上訴，其上
訴期間之計算係以檢察官收受判決正本之日期為準。
中    華    民    國    99    年    6     月    23    日
                              書記官  楊馥如
附錄法條：
刑法第344條：
乘他人急迫、輕率或無經驗貸以金錢或其他物品，而取得與原本
顯不相當之重利者，處一年以下有期徒刑、拘役或科或併科一千
元以下罰金。
中華民國刑法施行法第1 條之1
（罰金貨幣單位與罰鍰倍數）
中華民國94年1 月7 日刑法修正施行後，刑法分則編所定罰金之
貨幣單位為新臺幣。
94年1 月7 日刑法修正時，刑法分則編未修正之條文定有罰金者
，自94年1 月7 日刑法修正施行後，就其所定數額提高為30倍。
但72年6 月26日至94年1 月7 日新增或修正之條文，就其所定數
額提高為3 倍。

司法院資訊處製作；財團法人民間司法改革基金會備份。
